臺灣士林地方法院民事判決　　　　　　 95年度勞簡上字第6號
上　訴　人　廖文興即臺北市私立新天地托兒所
訴訟代理人　陳秀卿律師
　　　　　　林世芬律師
被 上訴 人　丙○○
訴訟代理人　張泰昌律師
複 代理 人　陳淑玲律師
上列當事人間給付資遣費等事件，上訴人對於中華民國95年2 月
10日本院士林簡易庭95年度士勞簡字第1 號第一審判決提起上訴
，本院於民國96年9 月20日言詞辯論終結，判決如下：
    主      文
原判決關於命上訴人給付超過新臺幣貳萬壹仟玖佰玖拾壹元，及
自民國九十五年一月九日起至清償日止，按週年利率百分之五計
算之利息部分，及該部分假執行之宣告，暨訴訟費用之裁判均廢
棄。
上開廢棄部分，被上訴人在第一審之訴及假執行之聲請均駁回。
其餘上訴駁回。
第一審、第二審訴訟費用由上訴人負擔十分之一即新臺幣伍佰貳
拾伍元，其餘十分之九即新臺幣肆仟柒佰貳拾伍元由被上訴人負
擔。被上訴人應賠償上訴人訴訟費用差額新臺幣貳仟陸佰貳拾伍
元。
    事實及理由
一、被上訴人起訴主張：
  (一)被上訴人自民國91年9 月1 日起於由廖文興擔任負責人之臺
    北市私立新天地托兒所（下稱上訴人）擔任保育員，秉持有
    教無類精神，耐心教導學童，雖於93年12月間懷孕，仍正常
    工作，詎料於94年8 月12日（斯時被上訴人已懷孕9 個月）
    下班時，上訴人園長即訴外人倪元至（下稱倪元至）泛稱被
    上訴人不適任、考績不佳、不會安撫家長、不是名師、懷孕
    期間表現不佳云云，告知被上訴人隔日（即94年8 月13日）
    起及生產後均無須至上訴人處上班，並表示因上訴人不適用
    勞動基準法，故不發予被上訴人資遣費及預告期間工資。惟
    依行政院勞工委員會90年5 月18日（90）台勞動一字第0022
    451 號函釋及勞動基準法第50條，學前教育事業中之托兒所
    自87年7 月1 日起即有勞動基準法之適用，上訴人以被上訴
    人不能勝任工作為由，終止兩造勞動契約，應依勞動基準法
    第16條、第17條規定給付預告工資及資遣費。被上訴人任職
    年資為2 年11月12日（自91年9 月1 日至94年8 月12 日）
    ，平均工資為每月新臺幣（下同）26,200元，據此計算，上
    訴人應給付被上訴人：
    (1)20日之預告工資即17,467元。
      *26,200/30x20=17,467（元以下四捨五入）
    (2)相當3個月平均工資之資遣費78,600元。
      *26,200x3=78,600
  (二)被上訴人自91年9 月1 日任職時起，上訴人均未依規定為被
    上訴人投保勞工保險或就業保險，致被上訴人於94年8 月12
    日非自願離職後，無法依就業保險法第16條第1 項第1 款規
    定，向勞工保險局請領失業給付。被上訴人每月薪資26,200
    元，對照勞工保險投保薪資分級表，其薪資為第12級，月投
    保薪資應為26,400元，依就業保險法第16條第1 項第1 款、
    第38條規定，被上訴人得請求上訴人按離職當月起前6 個月
    平均月投保薪資60% ，給付相當於6 個月的失業給付共計
    95,040元（計算式：26,400x60%x6=95,040） 。
  (三)依勞動基準法第16條、第17條、就業保險法第38條第1 項規
    定，聲明請求判決：上訴人應給付被上訴人預告期間工資、
    資遣費及失業給付共191,107 元。
二、上訴人則辯稱：因體恤被上訴人有孕在身，適逢8 月為暑假
    期間，工作量較少，而讓被上訴人自94年8 月14日起至8 月
    31日在家休養，其間薪資照常發放，嗣被上訴人於同年8 月
    29日分娩，並連休8 星期產假，上訴人亦於9 月5 日、10月
    5 日、11月5 日給付8、9、10月份薪資，並函請被上訴人於
    產假結束翌日返回工作崗位，其間由助理老師代理被上訴人
    之職務，並未招募新進人員取代被上訴人，亦未向臺北市政
    府社會局申報被上訴人離職；又94年5 月公告之值班表可知
    ，至94年年底均有被上訴人之班表，故可證上訴人並無於94
    年8 月12日終止僱傭契約之情事。而被上訴人既認上訴人終
    止勞動契約係屬非法，乃不當資遣，即不生終止勞動契約之
    效果，故被上訴人請求給付資遣費、預告期間薪資及失業給
    付，洵屬無據；另被上訴人自94年11月間任職於財團法人臺
    北市中華基督教青年會附設臺北市私立萬華托兒所（下稱基
    督教萬華托兒所），所領薪資超過基本工資，依就業保險法
    第11條第1 項、第16條第1 項第1 款、第17條第1 項，被上
    訴人自不得請求上訴人給付相當於6 個月之失業給付；如認
    兩造勞動契約已於94年8 月12日終止，則被上訴人自94年8
    月13日起，即無自上訴人處受領薪資之權利，被上訴人應返
    還上訴人自94年8 月13日起至10月31日止之薪資共74,076元
    ，上訴人於上開範圍內主張抵銷等語。
三、本件原審對被上訴人之請求，判決被上訴人全部勝訴，並依
    職權宣告假執行，上訴人全部不服，上訴聲明：(1)原判決廢
    棄；(2)被上訴人在第一審之訴及其假執行之聲請均駁回。被
    上訴人則聲明請求駁回上訴。
四、兩造不爭執之事實：
  (一)被上訴人自91年9 月1 日起至94年8 月12日止任職於上訴人
    處，擔任保育員。其任職年資為2 年11月12日，平均工資為
    26,200元。此有薪資表附卷可稽（原審卷第11頁至第17頁）
    。
  (二)臺北市私立新天地托兒所經臺北市政府社會局以84年6 月30
    日北市社五字第33992 號函核准設立於臺北市北投區○○○
    路○ 段32號1 、2 樓，負責人為廖文興，並以94年12月7 日
    北市社五字第09441735700 號函同意該機構負責人變更為倪
    元至及擴大使用至該址3 、4 樓，此有臺北市政府社會局北
    市社五字第09441016000 號、第09534186700 號函分別存卷
    足憑（原審卷第43頁、本院卷第40頁）。
  (三)上訴人業已給付被上訴人94年8 月、9 月、10月之薪資。其
    中94年8 月13日起至10月31日止之薪資共74,076元。此有郵
    政存簿儲金薪資存款團體戶存款單在卷可考（本院卷第131
    頁至第133 頁、第163 頁、第28頁）。
  (四)被上訴人於94年10月19日至同年12月12日，於基督教萬華托
    兒所擔任代課老師，共支領代課費用37,000元，此有基督教
    萬華托兒所96年1 月2 日北市萬華字第96001 號函附卷供參
    （本院卷第179 頁）。
  (五)被上訴人自95年2 月6 日起於乙○○○○○○○○○擔任教
    保員職務，現仍在職中。此有乙○○○○○○○○○服務經
    歷證明書附卷可稽（本院卷第149 頁）。
  (六)上訴人不曾為被上訴人投保勞工保險。
五、本件經兩造整理並簡化後之爭點為（本院卷第170 頁）：
  (一)上訴人是否於94年8月12日為解雇被上訴人之意思表示？
  (二)被上訴人請求上訴人給付預告工資、資遣費、失業給付，有
    無理由？
六、茲分述如下：
  (一)關於上訴人是否於94年8 月12日為解雇被上訴人之意思表示
    之爭點：
    1.曾任上訴人保育員之證人甲○○於本院95年9 月8 日準備
      期日到庭結稱：「94年8 月12日，我要去辦公室打電話時
      ，看到倪元至與被上訴人在講話，我沒有聽到他們講話的
      內容。但後來我到樓上，被上訴人也上樓，並哭著跟我說
      ：『老闆（倪元至）叫我當天就走，東西收一收』。隔天
      13日是星期六，我陪被上訴人收拾物品，被上訴人之夫也
      有來」等語（本院卷第140 頁），參諸上訴人亦自承同意
      被上訴人自94年8 月14日起在家休養之情（本院卷第22頁
      參照），足認被上訴人主張遭倪元至解僱，已非無據。上
      訴人雖抗辯係因體恤被上訴人分娩在即，適8 月暑假期間
      工作量較少，故同意被上訴人自94年8 月14日休養至同年
      8 月31日，期間薪資照常發放云云，惟依證人甲○○之證
      詞，上訴人新學期為開學日為8 月中，並非9 月1 日（本
      院卷第141 頁），從而8 月中至8 月底顯非工作量較少的
      暑假期間，而係工作量繁重的新學期開始，上訴人抗辯被
      上訴人自94年8 月14日起未上班係趁暑假期間進行產前休
      養，上訴人並未為解僱之意思表示云云，委無足取。
    2.上訴人另辯稱倪元至並無解僱被上訴人之權限云云。惟依
      證人甲○○於上開準備期日證稱：「我是由倪元至面試並
      決定聘用的」、「開會、校務都是倪元至決定的」、「離
      職是跟倪元至說，他會決定是否讓員工離職」、「我是自
      動離職，我也是跟倪元至說，他叫我再考慮，過幾天才同
      意」等語（本院卷第140 頁、第142 頁、第143 頁）等語
      ，堪信訴外人倪元至於94年12月7 日前雖非上訴人負責人
      ，惟所任職務為上訴人之園長，且有面試、任用保育員及
      決定上訴人校務之權限，且此為被上訴人所明知，從而倪
      元至顯有權代理上訴人解僱被上訴人。上訴人以倪元至無
      解僱權為由，主張伊未曾對被上訴人為終止勞動契約之意
      思表示，顯非足取。
    3.綜上所述，上訴人確於94年8 月12日為解雇被上訴人之意
      思表示。
  (二)關於被上訴人得否請求上訴人給付預告工資、資遣費、失業
    給付之爭點？
    1.被上訴人請求上訴人給付預告工資、資遣費部分：
      (1)按勞工對於所擔任之工作確不能勝任者，雇主得預告勞
        工終止勞動契約並發給資遣費；其預告期間為：(一)繼續
        工作3 個月以上1 年未滿者，於10日前預告之；(二)繼續
        工作1 年以上3 年未滿者，於20日前預告之；(三)繼續工
        作3 年以上者，於30日前預告之；雇主未依前開規定預
        告而終止契約者，應給付預告期間之工資；資遣費之給
        付標準則為：(一)在同一雇主之事業單位繼續工作，每滿
        1 年發給相當於1個月平均工資之資遣費；(二)依前款計
        算之剩餘月數，或工作未滿1 年者，以比例計給之，未
        滿1 個月者，以1 個月計，勞基法第11條第5 款、第16
        條第1 項、第3 項、第17條分別定有明文。
      (2)依上訴人不爭執之被上訴人與倪元至94年8 月23日電話
        紀錄內容，倪元至表示被上訴人「不是強棒」、「不適
        任」、「考核普通」等語（原審卷第18頁），堪信上訴
        人係以被上訴人有勞動基準法第11條第5 款所規定「勞
        工就其所擔任工作確不能勝任」之情事，為其終止兩造
        勞動契約之理由，被上訴人並表示接受資遣（本院卷第
        51頁）。準此，兩造間之勞動契約當已經上訴人依勞動
        基準法第11條第5 款規定合法終止。上訴人辯稱：依被
        上訴人之主張，兩造勞動契約尚未終止，被上訴人不得
        反於該主張，請求上訴人給付預告工資、資遣費、失業
        給付云云，即非有據。
      (3)依兩造不爭執事實(一)所示被上訴人年資及平均工資，計
        算被上訴人得請求上訴人給付之資遣費及預告工資共計
        96,067元。其計算式如下：
        20日之預告工資即17,467元。
          *26,200/30x20=17,467（元以下四捨五入）
        相當3個月平均工資之資遣費78,600元。
          *26,200x3=78,600
        17,467+78,600= 96,067
    2.被上訴人請求上訴人給付相當6 個月失業給付95,040元部
      分：
      (1)按年滿15歲以上，60歲以下，受僱之本國籍勞工，應以
        其雇主或所屬機構為投保單位，參加就業保險為被保險
        人。受僱於二個以上雇主者，得擇一參加就業保險。就
        業保險法施行後，依就業保險法第5 條規定應參加就業
        保險為被保險人之勞工，自投保單位申報參加勞工保險
        生效之日起，取得就業保險被保險人身分；自投保單位
        申報勞工保險退保效力停止之日起，其保險效力即行終
        止。就業保險法施行前，已參加勞工保險之勞工，自就
        業保險法施行之日起，取得就業保險被保險人身分。投
        保單位不依就業保險法之規定辦理加保手續者，勞工因
        此所受之損失，應由投保單位依就業保險法規定之給付
        標準賠償之。就業保險法第5 條、第6 條第1 項、第2
        項、第38條第1 項後段分別定有明文。被上訴人於上訴
        人任職期間，上訴人並未為被上訴人投保勞工保險一節
        ，為兩造所不爭（參見兩造不爭執事實(六)），則被上訴
        人無法依前開法條規定，取得就業保險被保險人身分，
        洵堪認定。
      (2)惟按，就業保險失業給付之請領條件為：被保險人於非
        自願離職辦理退保當日前3 年內，保險年資合計滿1 年
        以上，具有工作能力及繼續工作意願，向公立就業服務
        機構辦理求職登記，自求職登記之日起14日內仍無法推
        介就業或安排職業訓練者。此亦為就業保險法第11條第
        1 項第1 款所明定。被上訴人並未舉證證明其有何向公
        立就業服務機構辦理求職登記，且自求職登記之日起14
        日內仍無法推介就業或安排職業訓練之情形，則被上訴
        人自不符合請領就業保險失業給付之條件，尚難以上訴
        人未依就業保險法之規定為被上訴人辦理投保手續為由
        ，遽認被上訴人因而受有損失。由是，被上訴人以上訴
        人未為其投保勞工保險為由，請求上訴人依就業保險法
        第16條、第38條第1 項規定，給付相當於6 個月的失業
        給付共計95,040元，即非有理。
  (三)按二人互負債務，而其給付種類相同，並均屆清償期者，各
    得以其債務，與他方之債務，互為抵銷，民法第334 條第1
    項前段定有明文。兩造勞動契約於94年8 月12日即已合法終
    止，上訴人應給付被上訴人資遣費及預告工資共計96,067一
    節，既經認定如前，兩造復不爭執被上訴人溢領自94年8 月
    13日起至94年10月31日之薪資共計74,076元（參見兩造不爭
    執之事實(三)），故上訴人主張以其對被上訴人所負之資遣費
    及預告工資債務96,067元，與被上訴人對其所負返還薪資（
    不當得利）債務74,076元相抵銷，即無不合。據此計算上訴
    人應給付被上訴人21,991元
    *計算式：96,067-74,076=21,991
  (四)末按給付有確定期限者，債務人自期限屆滿時起，負遲延責
    任；給付無確定期限者，債務人於債權人得請求給付時，經
    其催告而未為給付，自受催告時起，負遲延責任；其經債權
    人起訴而送達訴狀，或依督促程序送達支付命令，或為其他
    相類之行為者，與催告有同一之效力；遲延之債務，以支付
    金錢為標的者，債權人得請求依法定利率計算之遲延利息；
    應付利息之債務，其利率未經約定，亦無法律可據者，週年
    利率為百分之5 。民法第229 條第2 項、第233 條第1 項及
    第203 條亦分別定有明文；另依勞動基準法之規定終止勞動
    契約時，雇主即應結清工資給付勞工；資遣費應於終止勞動
    契約30日內發給，亦有勞動基準法施行細則第9 條、第8條
    規定可稽，從而被上訴人起訴時，其對上訴人之預告工資、
    資遣費債權均已屆清償期。綜上所述，被上訴人請求上訴人
    給付21,991元，及自起訴狀繕本送達翌日即95年1 月9 日至
    清償日止，按週年利率5%計算之利息，因未逾其得請求之範
    圍，為有理由，應予准許；逾此部分之請求，即屬無據，應
    予駁回。又上開應准許部分，係依民事訴訟法第427 條第1
    項適用簡易程序所為上訴人敗訴之判決，依民事訴訟法第
    389 條第1 項第3 款規定，應依職權宣告假執行，至被上訴
    人敗訴部分，其假執行之聲請失所附麗，應併予駁回。原審
    就超過上開應准許部分，為上訴人敗訴之判決，並為假執行
    之宣告，自有未洽，上訴意旨就此部分指摘原判決不當，求
    予廢棄改判，為有理由，爰依法改判如主文第2 項所示。至
    上開應准許部分，原審判命上訴人給付，並依職權為假執行
    之宣告，核無違誤，上訴意旨就此部分仍執陳詞，指摘原判
    決不當，求予廢棄，為無理由，其上訴應予駁回。
七、本件第一審、第二審所預繳之訴訟費用為5,250 元（包括被
    上訴人預繳之第一審裁判費2,100 元、上訴人預繳之第二審
    裁判費3,150 元），應由上訴人負擔十分之一即525 元，被
    上訴人負擔十分之九即4,725 元。是被上訴人應賠償上訴人
    之訴訟費用之差額為2,625 元（計算式：3,150-525=2,625
    ）。
八、本件事證已臻明確，兩造之其餘主張、陳述或攻擊防禦方法
    ，經核與判決之結果不生影響，爰不一一論述，併此敘明。
九、據上論結，本件上訴為一部有理由，一部無理由，依民事訴
    訟法第436 條之1 第3 項、第449 條第1 項、第450 條、第
    79條、第87條第1 項，判決如主文。
中　　華　　民　　國　　96　　年　　10　　月　　5 　　日
                  民事第二庭  審判長法  官  俞慧君
                                    法  官  李瑜娟
                                    法  官  王怡雯
以上正本證明與原本無異。
本件判決不得上訴。
中　　華　　民　　國　　96　　年　　10　　月　　9 　　日
                                    書記官  鄒文南
